【裁判字號】    97,家訴,103
【裁判日期】    970820
【裁判案由】    確認婚姻無效
【裁判全文】
臺灣桃園地方法院民事判決             97年度家訴字第103號
原      告  甲○○
被      告  乙○○
上列當事人間請求確認婚姻關係不成立事件，於民國97年8 月6
日辯論終結，本院判決如下：
    主      文
確認兩造之婚姻關係不成立。
訴訟費用由被告負擔。
    事實及理由
一、按確認法律關係之訴，非原告有即受確認判決之法律上利益
    者，不得提起之。民事訴訟法第247 條第1 項前段定有明文
    。所謂即受確認判決之法律上利益，係指法律關係之存否不
    明確，原告主觀上認其在法律上之地位有不妥之狀態存在，
    且此種不妥之狀態，能以確認判決將之除去者而言（最高法
    院52年台上字第1240號判例參照）。經查原告主張兩造之婚
    姻關係不成立乙節，業為被告所否認，且原告戶籍上尚存有
    與被告為夫妻之結婚登記，有兩造之戶籍謄本在卷可稽，顯
    見原告就兩造婚姻關係之存否即有主觀之不明確，足致原告
    主張兩造婚姻不成立之法律上地位有受侵害之危險，而此危
    險，於本院認原告之主張為有理由時，並得以確認判決加以
    除去，揆諸前揭說明，原告自有即受本件確認判決之法律上
    利益，是原告自得提起本件確認婚姻關係不成立之訴。
二、原告主張兩造之子廖威閎於民國91年5 月16日出生，兩造為
    避免廖威閎成為非婚生子，被告經原告同意乃於同年月23日
    向戶政機關辦理兩造於同年月11日結婚之登記，惟兩造於91
    年5 月11日並未舉行結婚之公開儀式，亦無兩人以上之證人
    見證，兩造結婚證書亦非原告簽名、蓋章，是兩造之婚姻關
    係並不成立，為此提起本件訴訟等語，並聲明：如主文所示
    。
三、被告則以兩造自83年開始交往同居，在原告生下廖威閎之前
    ，兩造於台南原告之父母家中補請兩桌，在原告的父母、大
    哥、大嫂及其他親友見證下舉行公開儀式，當時在場人不只
    10幾人，從當日起原告大哥的小孩都改口叫被告姑丈，嗣後
    辦理兩造結婚登記所需之資料亦都是原告自願配合交付。而
    因兩造都是2 次婚姻，依客家習俗，娶離過婚的人是沒有戒
    指及大肆請客，被告及被告之父母僅於請客當天去過原告之
    父母家1 次，當時被告之父要拿請客辦桌的錢給原告的父母
    ，但原告的父母不收，當時原告之母的大姑及小嬸都在，若
    被告及被告之父母只是去原告父母家玩，原告之父母應不需
    要將其親友都找來，當天被告之父在還沒有吃飯前，有講到
    ：「就這樣就好了，因為都是2 次婚姻，所以今天這樣就好
    了」等語，如果兩造沒有結婚，原告大哥的小孩不會改口叫
    被告姑丈等語資為抗辯，並聲明：駁回原告之訴。
四、兩造不爭執之事實：
（一）兩造之戶籍資料上登記兩造於91年5 月23日辦理於同年月
      11日結婚之戶籍登記。並有原告提出之戶籍謄本1 件為證
      ，復經本院依職權向桃園縣中壢市戶政事務所（下稱中壢
      戶政）調閱兩造辦理結婚戶籍登記之資料，有中壢戶政97
      年7 月24日桃中戶字第0970007102號函檢送之兩造結婚證
      書、委託書各1 件在卷可稽。
（二）兩造之子廖威閎於91年5 月16日出生，辦理兩造結婚之戶
      籍登記時，原告因剛生產廖威閎而在醫院住院，被告經原
      告同意去辦理結婚登記。並有前開戶籍謄本及委託書各1
      件可證。
五、原告又主張兩造於91年5 月11日並未舉行結婚之公開儀式，
    亦無2 人以上之證人見證之事實，為被告所不爭執，雖被告
    另以前開情詞，辯稱：兩造曾舉行公開儀式補請兩桌，並有
    不只10幾個人在場見證云云。惟查被告之父母及被告在廖威
    閎出生前約7 、8 個月，第1 次到原告之父母家與原告之父
    母見面，當時原告之父母及其大姑、小嬸也去原告之父母家
    玩，原告之父母乃委請鄰居代煮兩桌，在原告之父母家中請
    被告之父母及其他親友約7 、8 個大人，連小孩約10幾個人
    ，不算兩造結婚，當時被告之父母沒有說要娶原告，但原告
    之母以為原告懷孕了，兩造應該會結婚，但當時被告都沒說
    什麼，到現在連個戒指也沒有之情，業據證人即原告之母李
    陳起到庭陳證明確；參以被告亦自承：當時請客之地點在原
    告之父母家中，當天被告之父在還沒有吃飯前，有講到：「
    就這樣就好了，因為都是2 次婚姻，所以今天這樣就好了」
    ，依客家習俗，娶離過婚的人是沒有戒指及大肆請客等語（
    以上均見本院97年8 月6 日言詞辯論筆錄），足認被告所辯
    補請兩桌之地點乃在原告父母家中之私人住宅，而非公眾得
    出入之公共場所，當時在場之兩造及其雙方父母與原告父母
    之其他親友僅是單純的吃飯，兩造並未舉行任何儀式或有任
    何兩造係於當日當時結婚之表示甚明，自不因當時吃飯之人
    有10幾人，及被告之父依客家習俗於吃飯前片面向原告之父
    母表示就這樣就好了，與原告大哥的小孩事後改口稱呼被告
    為姑丈等情，即認兩造與該兩桌之親友吃飯即係舉行結婚之
    公開儀式。再參諸兩造若確於被告所辯補請兩桌當日結婚，
    衡情被告應會記載該兩造確實結婚之日，實無於兩造結婚證
    書上記載虛偽結婚日期之必要，益證被告所辯補請兩桌當日
    確非兩造結婚之日。是被告前開辯解不足採信，堪信原告之
    主張為真實。
六、按結婚，應有公開之儀式及2 人以上之證人。經依戶籍法為
    結婚之登記者，推定其已結婚。又結婚不具備第982 條第1
    項之方式者，無效。96年5 月23日修正前而於97年5 月23日
    前尚有效力之民法第982 條、第988 條第1 款分別定有明文
    。因此婚姻倘無公開儀式及2 人以上之證人者，縱依戶籍法
    已為結婚之登記，當事人亦得舉證證明未曾履行公開儀式及
    2 人以上證人之婚姻方式，而推翻已結婚之推定。又按「民
    法第982 條所謂結婚公開之儀式，及2 人以上之證人云者，
    在結婚儀式未規定以前，無論其依舊俗或依新式，但使其舉
    行結婚儀式係屬公然，一般不特定之人均可共見，即為公開
    之儀式，至於證人雖不必載明於婚書，但必須當時在場親見
    ，並願負證明責任之人。」（司法院院字第859 號解釋參照
    ），可知法律雖無規定結婚之儀式內容，但仍要具有公開之
    儀式，使在場之人均認識其為結婚者，且有2 人以上之證人
    在場共見共聞，其婚姻方為成立。再按民事訴訟法第568 條
    第1 項所定婚姻無效之訴與確認婚姻成立或不成立之訴，兩
    者不同，所謂確認婚姻不成立之訴，係主張無結婚之事實，
    而有婚姻之形式；至於婚姻無效之訴，則係主張有結婚之事
    實，而其行為無效而言。亦有最高法院86年台上字第483 號
    判決可資參照。經查本件原告主張兩造婚姻關係不成立之事
    實發生在91年5 月11日，被告辯稱結婚之日期早於91年5 月
    16日之前，是本件應適用修正前之上開民法規定。又查兩造
    於91年5 月11日既未有任何結婚之公開儀式，且兩造於被告
    所辯之補請兩桌當時，係在原告父母家中之私人住宅，而非
    可供不特定人得以共見共聞之公共場所，兩造及其他在場親
    友亦僅係單純的吃飯，吃飯當時兩造並未有任何結婚之儀式
    或兩造係於當時結婚之表示，已如前述，足認吃飯當時在場
    之人並無法認識兩造係於當時結婚，則兩造自未合法結婚，
    惟已辦理結婚之登記，參照首開說明，兩造間顯無結婚之事
    實，而僅有婚姻之形式，從而原告請求確認兩造之婚姻關係
    不成立即屬有據，應予准許。
據上論結，本件原告之訴為有理由，依民事訴訟法第78條，判決
如主文。
中    華    民    國    97    年    8     月    20    日
                  家事法庭法  官  林雯娟
以上正本係照原本作成。
如對本判決上訴應於判決送達後20日內向本院提出上訴狀（須附
繕本），並繳納上訴費用。
中    華    民    國    97    年    8     月    20    日
                          書記官  楊慧伶


司法院資訊處製作；財團法人民間司法改革基金會備份。
